【裁判字號】    92,易緝,105
【裁判日期】    920815
【裁判案由】    詐欺
【裁判全文】
臺灣高雄地方法院刑事判決                        九十二年度易緝字第一五號
    公  訴  人  臺灣高雄地方法院檢察署檢察官
    被      告  丙○○
          （原名黃淑真）
    選任辯護人  劉家榮律師
右列被告因詐欺案件，經檢察官提起公訴（八十年度偵字第二七七七號及八十一年
度偵字第八五七號），本院判決如左：
    主  文
丙○○共同意圖為自己不法之所有，以詐術使人將本人之物交付，處有期徒刑陸月，
如易科罰金，以參佰元折算壹日。
    事  實
一、丙○○（原名黃淑真）係前高雄市長楊金虎之乾女兒，與楊金虎之女兒甲○○○
    及乙○○（均另經臺灣高雄地方法院檢察署檢察官為不起訴處分確定）熟識，丙○○於民國八十年七月下旬，獲悉乙○○與甲○○○因涉嫌詐欺、侵占等刑事案
    件，正由本院審理中，並悉該案承辦法官與其友朱正三（業經有臺灣高等法院高
    雄分院以八十二年度上易字第一一一號判決上訴駁回，有期徒刑二年確定並已
    執行完畢）有一面之緣，認有機可乘，丙○○乃將上情轉告朱正三，朱正三遂與
    丙○○共同意圖為自己不法之所有，約由丙○○出面至乙○○位於高雄市○○區
    ○○街六十三號住處內，向乙○○、林徐秀琴夫婦佯稱認識該案承辦法官，可代
    為活動判決無罪，但需活動費新台幣（下同）五十萬元，致乙○○陷於錯誤而應
    允，乙○○並以電話聯繫甲○○○，甲○○○亦陷於錯誤而同意後，由甲○○○
    於八十年七月二十九日，自台北市電匯現款五十萬元至乙○○之第一商業銀行北
    高雄分行活儲帳戶內，再於同日下午三時許，由丙○○駕車載送乙○○前往該分
    行領款，乙○○在該分行內當場交付丙○○四十萬元，並言明接到無罪判決後再
    付尾款，丙○○收受該筆四十萬元款項後，遂於同日晚上七時許，先攜帶現款二
    十五萬元，至朱正三位於高雄市○鎮區○○街二三九巷一弄五號七樓住處，交付
    朱正三該二十五萬元現款，隔二日後再交付朱正三餘款十萬元，另自留五萬元。
    嗣該刑事案件於八十年七月三十一日宣判後，乙○○與甲○○○果真被判決無罪
    ，惟乙○○與甲○○○自認本應無罪，始知受騙。
二、案經乙○○檢舉由法務部調查局高雄市調查處（下稱高雄市調處）移送及丁○○
    訴由臺灣高雄地方法院檢察署檢察官偵查起訴。
    理  由
一、訊據被告丙○○固坦認於右揭時地有收取被害人乙○○、甲○○○所交付之四十
    萬元一情不諱，惟矢口否認有何詐欺之犯行，辯稱：本件是乙○○及甲○○○請
    我幫忙調解，五十萬元是要給丁○○的，乙○○先給我四十萬元，隔天乙○○要
    求我退還五萬元以支付律師費，所以只剩三十五萬元，丁○○不同意，所以調解
    不成，之後我有把錢還給乙○○，八十年十一月二十一日我去調查局時，乙○○
    也在那裡，詢問我的調查人員有拿乙○○的筆錄給我看，並說朱正三有與乙○○
    聯繫，調查人員表示此案與我比較無關，主要是要調查朱正三，調查人員又拿一
    份自白書給我抄，筆錄是調查人員教我如何回答，並叫我在筆錄後簽名，徐豐益
    律師在場，我本來遇到問題要問律師，調查人員不讓我跟徐律師講話，也不讓徐
    律師講話，徐律師是坐在離我一、二公尺的地方，且調查人員叫我拿自白書給我
    寫時，我本來要問徐律師，但被調查人員阻止，叫徐律師不能講話，我有問調查
    人員，那我找律師來幹什麼。且調查人員叫我到隔壁打電話給朱正三，表示要對
    朱正三錄音，並交待我怎麼講，徐律師也有過去，但調查人員不讓徐律師講話，
    調查人員表示請律師到場的目的，是要看有無逼供或刑求。我在製作筆錄時，都
    是調查人員教我講的，如不按照他們的意思回答，要拘留我四十八小時云云。
二、然查：
  (一)右揭犯罪事實，業據被告於八十年十一月二十一日高雄市調處調查中供承不諱（
    參見高雄市調處卷第一—三頁正面、反面），並有其書立出具之自白書一份附卷
    可參（參見高雄市調處卷第十七—十八頁正面），雖被告及辯護意旨於本院審理
    中以前揭情詞置辯其自白之非任意性（參見本院卷第二三五—二三六頁‧刑事答
    辯狀）。惟經本院於九十二年七月二日傳喚當時對被告訊問及製作調查筆錄之調
    查人員即證人戊○○、高瑞新，及被告當時之選任辯護人即證人徐豐益到庭，據
    證人戊○○結證稱：八十年十一月二十一日被告的筆錄是由我調查，當時是由我
    詢問，由高瑞新製作筆錄，時間已過十幾年，細節我們已不清楚。但可以確定，
    都是由當事人自由陳述，並由當事人過目確認無誤後，再由當事人在後面簽名。
    當事人如有承認，我們就會請他寫自白書。被告如何寫自白書我們記不清楚了，
    但不可能拿給被告抄。律師有在場，但不能就案情部分與當事人做討論。如果當
    事人一直緘默時，筆錄就會記載保持緘默，我從民國六十九年分發任職至今等語
    ；證人高瑞新結證述：被告筆錄是我製作的，我的印象中沒有如被告所述的那種
    情形，當時是有提示乙○○的筆錄給被告看，並詢問被告就乙○○的筆錄有何意
    見，我們沒有勸被告要承認，我們是依被告陳述的意見製作筆錄，自白書都是由
    被告自己填寫，如果有疑問，我們再適當指導，我們沒有對被告以不正方法取證
    ，我製作筆錄時在調查局任職不到半年等語；證人徐豐益則結證以：八十年十一
    月二十一日被告在調查局被詢問到一半時，我才接獲通知趕過去，我至市調處之
    詢問室內，當時律師到場，調查人員通常不會讓律師與當事人談話，當時被告如
    果對問題有疑問要問我時，都會被制止。當問到一個階段，被告有被帶至隔壁一
    個房間打電話，我也有過去，但被告打電話的內容我不是很清楚。製作筆錄完成
    後，我就離開了。被告自白書書寫的過程此部分我記不太清楚了，因為在製作筆
    錄的過程，調查人員通常不會讓律師了解太多。當時調查人員有無對被告表示此
    案主要是要辦朱正三等語，此部分我沒有印象。調查人員沒有以不正方法取供，
    主要是不讓辯護人與被告談話等語（均參見本院九十二年易緝字第一五號卷第
    二三—二八頁），而衡以證人戊○○、高瑞新、徐豐益均與被告間並無仇恨
    怨懟，而證人戊○○自六十九年間起分發任職擔任調查人員工作，現已位居高雄
    市調處副處長，證人高瑞新亦自八十年間起分發任職擔任調查人員工作，現亦位
    居高雄港務警察局機動派出所所長，茍其二人平時辦案有如被告所述以不正方法
    取供情事，何以在其二人分別擔任公職十餘年後，而能位居公務機關要職？證人
    蔡祥銘亦係現職律師，對國家法令規章自應極為熟稔，應知在法庭上作虛偽陳述
    當有觸犯刑法上偽證罪之虞，縱案發當時受被告之委任，亦無須甘冒觸犯刑章之
    風險而為被告之利益為虛偽陳述，且證人戊○○、高瑞新、徐豐益彼此所述又大
    致吻合一致，堪認證人三人之證述應可採信。則觀以證人三人前開所述可認，被
    告於高雄市調處調查中之自白並無任何出於強暴、脅迫、利誘、詐欺、違法羈押
    或其他不正方法取供等情事，縱令被告當時接受調查中並無法與其辯護人交談，
    被告如自認未曾為此一詐欺犯行，大可堅決否認或保持緘默，以堅持此一法律上
    所賦予之防禦權，又何需坦認自己所未曾為之詐欺犯行？又豈能以其當時不懂法
    律為由而為自白以推卸責任！反適足認被告確曾有為此等詐欺犯行，而欲以其自
    白以邀寬典，是以被告於高雄市調處調查中之自白及書立出具之自白書，均應有
    證據能力，則被告及辯護意旨此部分所辯，並不可採。
  (二)又被告於高雄市調處中之自白，核與被害人乙○○於高雄市調處中指述情節大致
    相符（參見高雄市調處卷第六—八頁正面、反面），並經被害人甲○○○於偵查
    中指述綦詳（參見八十年度偵字第二七七七號偵查卷第一九—一一頁正面
    、反面）。又被害人乙○○協同被告前往第一商業銀行北高雄分行領款，當場交
    付四十萬元予被告一情，亦經當時該分行襄理即證人劉邵仁於偵查中結證明確（
    參見八十年度偵字第二七七七號偵查卷第三五頁反面）；再被告當時丈夫即證
    人林瑞孟有陪同被告將現款十萬元交付另案被告朱正三，並在旁聽聞被告與另案
    被告朱正三談論有關被害人乙○○詐欺事項等情，亦據證人林瑞孟於高雄市調處
    及本院審理中結證屬實（參見高雄市調處卷第四頁正面、反面、本院八十九年易
    緝字第三號卷第三九—四十頁‧八十九年四月二十七日訊問筆錄），又參以另案
    被告朱正三自承認識該案之承辦法官，並經高雄市調處調查人員持檢察官搜索票
    前往另案被告朱正三住處扣得該案承辦法官名片二紙一情（參見高雄市調處卷第
    三十—三一頁），復觀以被害人乙○○、甲○○○二人經該案判決無罪（本院八
    十年度自字第十一號），經該案自訴人丁○○提起上訴後（臺灣高等法院高雄分
    院八十年度上易字第一五二四號），另案被告朱正三曾與被告丙○○在電話中討
    論案情及提到「三五」即三十五萬價碼等情，經檢察官於偵查中撥放該卷錄音帶
    結果，被告丙○○一聽即自承係與另案被告朱正三之對話，嗣經本院前將該卷錄
    音帶送請法務部調查局鑑定結果認：錄音帶內無剪接變造情形等語，此均有該案
    偵查筆錄及該局鑑定通知書等件附卷可稽（參見八十年度偵字第二七七七號偵
    查卷第一六二、一六四頁正面、本院八十一年度易字第二八九九號卷第五十頁）
    。綜上所顯示之人證及物證資料，均可認與被告於高雄市調處中之自白、被害人
    乙○○於高雄市調處中及被害人甲○○○於偵查中所指述之情節互核一致，可認
    被告於高雄市調處中之自白，核與事實相符，自可採為論罪科刑之依據，至被告
    嗣後於偵審所辯，顯係事後避重就輕推諉圖卸之詞，殊無可採。
  (三)雖辯護意旨另辯稱被害人乙○○於八十年十二月二十三日、八十一年一月十日、
    八十一年二月二十七日偵查中陳稱：楊金虎向我借一百萬元，民事地方法院我勝
    訴，但她（指丁○○）上訴她勝訴，本來這一百萬元若勝訴要當楊金虎紀念基金
    ，雙方民、刑事互告很煩，所以我拿四十萬請黃淑真出面交給丁○○，因為我知
    道丁○○死要錢，希望不要再告來告去，甲○○○有記五十萬給我，要與丁○○
    和解，希望丁○○向法官說要撤銷；再調查局所說有一部分是調查員要我說的，
    我付的四十萬元是要給丁○○，讓她向法官表示撤回告訴，免得雙方訟累；調查
    局筆錄是他作好叫我簽名，黃淑真向我拿四十萬元，託黃淑真去跟丁○○和解撤
    銷自訴案，如成再付十萬元，我在調查局沒有如此說委託黃淑真去向法官關說判
    我無罪云云（參見八十年度偵字第二七七七號偵查卷第三四頁反面、第四二頁
    正、反面、第七九頁反面、第八十頁正面）。惟被害人乙○○已於八十一年三月
    十二日及同年月三十一日偵查中已更正陳稱：以前黃淑真來叫我說好話，後來我
  發現黃淑真跟丁○○講實情，害我們成為本案被告，這次講的才實在等語（參見
    八十年度偵字第二七七七號偵查卷第一一二、一六頁正面）。且本院經核被
    害人乙○○於偵查中嗣後所更正之指述均與本件犯罪事實相符一情，已如前述，
    堪認被害人乙○○此部分更正後之指述，應可採信。另證人周秀香雖於偵查中證
    稱：八十年七月底曾在朱正三家聽見黃淑真要求朱正三幫忙調解民事糾紛，沒說
    到錢云云（參見八十年度偵字第二七七七號偵查卷第八一頁反面），惟經核均
    與上開人證及物證資料相違，且證人周秀香所述僅涉及一小部分談話，尚不足以
    為有利於被告之認定，均併予敘明。
  (四)綜上所述，足見被告前開於高雄市調處之自白係出於任意性，具有證據能力且經
    核與事實相符，自可採為論罪科刑之依據，至其嗣後於偵審中所辯，顯係事後推
    諉圖卸飾詞，均無可採。從而，本件事證已臻明確，被告犯行洵堪認定，應予依
    法論科。
三、核被告丙○○所為，係犯刑法第三百三十九條第一項之詐欺取財罪。被告丙○○
    與另案被告朱正三二人間就上開犯行均具有犯意聯絡及行為分擔，均為共同正犯
    。爰審酌被告丙○○為圖一己私利，戕害司法公信力，令司法人員蒙受操守不潔
    之恥，致使社會一般大眾至今仍對司法信譽有所質疑，犯後猶矢口否認犯行，未
    見悔意，惟念其所詐得金額非鉅等一切情狀，量處如主文所示之刑，又被告丙○○行為後，刑法第四十一條業經立法院於九十年一月四日修正為第四十一條第一
    項：「犯最重本刑為五年以下有期徒刑之刑之罪，而受六個月以下有期徒刑或拘
    役之宣告，因身體、教育、職業、家庭之關係或其他正當事由，執行顯有困難者
    ，得以一元以上三元以下折算一日，易科罰金。」，並經總統於九十年一月十日
    公布施行，將易科罰金之適用範圍擴大為最重本刑五年以下有期徒刑之罪，而易
    服勞役及期間、數罪併罰之定執行刑、緩刑及易以訓誡、易科罰金各事項，均應
    依新法〈最高法院二十四年七月民刑庭總會（二）意旨參照〉。本件被告丙○○
    行為後，法律業已變更，且修正後之法律有利於被告丙○○，爰依刑法第二條第
    一項前段之規定，易科罰金之折算標準條件自應適用新法，並諭知易科罰金之折
    算標準，以資懲儆。
據上論斷，應依刑事訴訟法第二百九十九條第一項前段，刑法第二條第一項前段、第
二十八條、第三百三十九條第一項、修正後第四十一條第一項，罰金罰鍰提高標準條
例第一條前段、第二條，判決如主文。
本案經檢察官林美靜到庭執行職務。
中      華      民      國    九十二    年      八      月     十五     日
                                  臺灣高雄地方法院刑事第五庭
                                    審判長法  官  吳  永  宋
                                          法  官  張  茹  棻
                                          法  官  林  家  賢
右正本證明與原本無異。
如不服本判決，應於判決送達後十日內，向本院提出上訴狀。
                                          書記官  許  雅  惠
中      華      民      國    九十二    年      八      月     十五     日
附錄本判決論罪科刑法條：
刑法第三百三十九條第一項：
意圖為自己或第三人不法之所有，以詐術使人將本人或第三人之物交付者，處五年以
下有期徒刑、拘役或科或併科一千元以下罰金。


司法院資訊處製作；財團法人民間司法改革基金會備份。
